臺灣高等法院高雄分院刑事判決
110年度上訴字第1093號
上  訴  人  臺灣高雄地方檢察署檢察官
被      告  黃振明



選任辯護人  鄭鈞懋律師(法扶律師)
上列上訴人因被告毒品危害防制條例案件，不服臺灣高雄地方法
院110年度訴字第385號，中華民國110年10月28日第一審判決（
起訴案號：臺灣高雄地方檢察署109年度偵字第15730號），提起
上訴，本院判決如下：
    主  文
上訴駁回。
    理  由
一、公訴意旨係以：被告黃振明明知海洛因係毒品危害防制條例
    所定列管之第一級毒品，依法不得販賣，竟於如附表所示之
    時間、地點，以如附表所示之價格販賣海洛因予證人黃啟宏
    共3次。因認被告違反毒品危害防制條例第4條第1 項之販賣
    第一級毒品罪嫌等語。
二、按犯罪事實應依證據認定之，無證據不得認定犯罪事實；不
    能證明被告犯罪者，應諭知無罪之判決，刑事訴訟法第154
    條第2項、第301條第1 項分別定有明文。又認定不利於被告
    之事實，須依積極證據，苟積極證據不足為不利於被告事實
    之認定時，即應為有利於被告之認定，更不必有何有利之證
    據；且被告否認犯罪所持之辯解縱屬不能成立，仍非有積極
    證據足以證明其犯罪行為，不能遽為有罪之認定；而認定犯
    罪事實所憑之證據，雖不以直接證據為限，間接證據亦包括
    在內，然而無論直接或間接證據，其為訴訟上之證明，須於
    通常一般之人均不致有所懷疑，而得確信其為真實程度者，
    始得據為有罪之認定，倘其證明尚未達此一程度，而有合理
    懷疑存在時，事實審法院復就其心證上理由予以闡述，敘明
    其如何無從為有罪之確信，因而為無罪之判決，尚不得任意
    指為違法（最高法院30年上字第816號判例、30年上字第183
    1號判例、76年台上字第4986號判例意旨參照）。
三、起訴意旨認被告涉犯販賣第一級毒品罪嫌，無非係以：①被
    告於警詢、偵查中之供述、②證人即購毒者黃啟宏於警詢、
    偵訊時之證述、③被告（持用行動電話號碼0000000000號之
    手機）與證人黃啟宏（持用行動電話號碼0000000000號之手
    機）間之通訊監察譯文（偵卷第31至34頁）、④相關被告與
    證人黃啟宏於108年10月14 日見面之現場監視器錄影畫面擷
    取照片（警卷第80至89頁）等，為其論斷之依據。
四、訊據被告固坦承其先以如附表所示行動電話與證人黃啟宏聯
    絡後，即於如附表所示時、地，與證人黃啟宏見面之事實，
    惟堅詞否認涉有何販賣第一級毒品犯行，辯稱：伊根本沒有
    賣毒，伊與黃啟宏見面只是聊天、下棋等語。另辯護人亦為
    被告之利益辯稱：檢察官提出之被告與黃啟宏的通訊監察譯
    文，僅可證明他們2 人有以電話聯絡之事實，然該譯文中並
    無相關毒品之暗語、數量或金額，不足以佐證黃啟宏之證詞
    確實為真；且黃啟宏於警詢中稱其毒品來源尚有綽號「阿牛
    」之成年男子，則黃啟宏不無為避免「阿牛」之真實身分曝
    光，而誣指被告販毒之可能，是本件並沒有足夠的證據證明
    被告販毒，請為本件被告無罪之諭知等語。
五、經查：
  ㈠上開被告所坦認之事實，業據證人黃啟宏於警詢、偵查及原
    審審理中證述明確在卷（警卷第13至21頁、偵卷第51至53頁
    、原審法院卷第115至121頁），並有被告（持用行動電話號
    碼0000000000號之手機）與證人黃啟宏（持用行動電話號碼
    0000000000號之手機）間之通訊監察譯文（偵卷第31至34頁
    ）、相關被告與證人黃啟宏於108年10月14 日見面之現場監
    視器錄影畫面擷取照片（警卷第80至89頁）等證據資料在卷
    可稽，固堪認定。
  ㈡惟按毒品買受者所稱其向某人買受毒品之指證，不得作為有
    罪判決之唯一證據，仍須調查其他必要之證據，以察其是否
    與事實相符。良以毒品買受者之指證，依毒品危害防制條例
    第17條第1 項規定，供出毒品來源而破獲者，減輕或免除其
    刑，其憑信性於通常一般人已有所懷疑，縱自形式上觀察，
    並無瑕疵，其真實性仍有待其他必要證據加以補強。若毒品
    購買者之供述證據，本身已有重大瑕疵，依嚴格證明之法則
    ，苟已無法憑為犯罪事實之認定時，自無再論補強證據之必
    要，其理甚明（最高法院108年度台上字第4141 號判決意旨
    參照）。查，證人黃啟宏固於警、偵訊及原審審理中俱指認
    其於附表所示時、地分別向被告購買第一級毒品海洛因1次
    （共計3 次），然稽之證人黃啟宏於警詢中供證：「（問：
    你共向黃振明購買幾次第一級毒品海洛因？你為何會向黃振
    明購買第一級毒品海洛因？用途為何？）我就只跟他購買這
    3 次而已。朋友介紹說可以跟黃振明買一級毒品海洛因。我
    是買來自己注射施用。」等語（警卷第18頁），「（警方提
    示108年10月5日20時08分起至108年10月20日20時20分止通
    訊監察譯文，你所持用之0000000000與0000000000號通話內
    容共有27通，請你說明這是你與何人之通話?上述通話內容
    有無你與黃振明交易毒品之通話內容，編號為何?）是我與
    黃振明的通話內容。有，為編號16、17、18、19、20、21、
    22、23，這幾通都是要向黃振明購買一級毒品海洛因。」，
    「上述108年10月14日7時38分至7時56分通訊監察譯文編號
    第16至第19，該次通訊有交易毒品成功。」，「108年10月1
    5日7時20分通訊監察譯文編號第20，該次通訊有交易成功。
    」，「108年10月16日7時3分至11時32分通訊監察譯文編號
    第21、22、23，該次通訊有交易成功。」（警卷第16至第18
    頁），嗣後於原審審理中改稱：伊與被告間的通訊監察譯文
    共有27通，不只本件的第16至22通之通訊監察譯文，包含第
    1 至15通的通訊監察譯文，也全部都是伊向被告購買毒品的
    通話內容等語（原審法院卷第121 頁及背面）」，足見證人
    就其向被告購買第一級毒品海洛因之次數乙事，先於警詢中
    供證只有3 次，後於原審審理中結證稱伊與被告間的通訊監
    察譯文中，包含第1 至15通，也全部是向被告購買毒品的通
    話內容，與其於警詢中所述僅有編號16、17、18、19、20、
    21、22、23之通訊才是向被告購買毒品之陳述不同，其前後
    陳述齟齬，所證即有瑕疵可指，是證人黃啟宏所為不利於被
    告之單一指述是否屬實，顯啟人疑竇，尚難遽信。
  ㈢證人黃啟宏於原審審理中雖又證稱：「（依照你所說的，對
    話內容每通都一樣，為何會記不清楚？你會這樣講是因為內
    容中有不是毒品交易的內容嗎？）應該全部都是。」，「（
    為何你當初會說只有編號16至23是毒品交易，其他的不是？
    ）當時警察說交代幾通就可以了。」，「（所以你只挑編號
    16至23？）是。」（見原審卷第121、122頁），惟證人即製
    作黃啟宏警詢筆錄之警員陳政達於本院審理中證稱：「（請
    提示通訊監察譯文。你詢問證人黃啟宏時，有提示這全部的
    通聯譯文共27通給他看？）有。」，「（黃啟宏當時就這些
    通聯譯文只有提到編號16至23跟被告買毒品，其餘編號部分
    黃啟宏怎麼說明？）我全部給他看，問哪一部分是跟被告購
    買毒品通話內容，他看完指16到23是購買毒品內容，其他的
    就沒有講到。」，「（你有跟黃啟宏提到只要交代幾通就可
    以了？）沒有，我是把整個通訊監察內容給他看，請他據實
    詳述哪些是購買毒品內容，由他自己看，我沒有請他隨便指
    幾通，因為這樣不合法。」，「（因為警詢時間已經距離購
    買時間近一年，黃啟宏當時有無回憶或如何推日期？）我提
    供監視器影像給黃啟宏看，讓他回憶。」，「（黃啟宏就指
    出這幾通？）是。」（見本院卷第101頁至102頁），僅係證
    明警詢當時詢問黃啟宏之情形，更證稱「沒有請他隨便指幾
    通，因為這樣不合法」，自難認黃啟宏於原審所證「只要交
    代幾通就可以。」一節，與事實相符。
  ㈣又按毒販間之毒品交易，為減少被查緝風險，固多於隱密下
    進行，於通訊聯絡時，常見以買賣雙方知悉之特定暗語或彼
    此已有默契之含混話語，替代毒品交易之重要訊息，甚至雙
    方事前已有約定或默契，只需約定見面，即足以表徵係進行
    毒品交易。惟毒品危害防制條例所稱毒品，依其成癮性、濫
    用性及對社會危害性分為四級，並於第四條第一項至第四項
    就販賣第一級、第二級、第三級、第四級毒品罪，定其處罰
    規定。衡以各罪之法定刑度差異甚大，尤其販賣第一級毒品
    者，處死刑或無期徒刑；處無期徒刑者，得併科新臺幣2千
    萬元以下罰金。因此，在以毒販間通話之通訊監察錄音譯文
    作為購毒者所指證販毒者犯罪事實之補強證據，仍必須渠等
    之對話內容，依社會通念已足以辨別明白其所交易毒品之種
    類，否則對於語意隱晦不明之對話，即令指證者證述其對話
    內容之含意即係交易某種類之毒品，除非被指為販毒之被告
    為全部或部分坦認，或依案內相關證據可供為證明其具犯罪
    之同一性（如其先前販賣該種類毒品案件之暗語，與本案通
    訊監察錄音譯文內容相同，兩案手法具有相當相似性或同一
    性），或司法警察依據通訊監察之結果即時啟動調查因而破
    獲客觀上有可認為販賣該類毒品之跡證者外，因仍屬指證者
    一己所為單方陳述，尚不足作為其所述交易該類毒品犯罪事
    實之補強證據（最高法院109年台上字第803號判決意旨參照
    ）。經查，本件被告始終否認黃啟宏所指之販賣第一級毒品
    犯行，稽之雙方通訊監察譯文內容，僅係黃啟宏因要與被告
    見面而雙方聯繫見面地點，則該等通訊監察錄音譯文內容中
    之話語，與被告被訴販賣第一級毒品海洛因犯行，尚難認有
    關聯性，依社會通念並不足以辨別雙方有進行毒品交易或有
    其等所交易毒品種類之暗語，而足資為不利於被告之認定。
  ㈤卷附被告與證人黃啟宏於108年10月14日見面之現場監視器錄
    影畫面擷取照片（警卷第80至89頁），固可資佐證被告於10
    8年10月14日確有與證人黃啟宏見面之事實，惟上開監視器
    錄影畫面擷取照片，並未明確攝得被告與證人黃啟宏間交易
    毒品之相關事證，諸如：被告交付毒品予證人黃啟宏、黃啟
    宏交付金錢予被告等，是難以僅憑上開錄影畫面擷取照片即
    率為不利於被告之認定。
  ㈥從而，本案除證人黃啟宏之單一指證外，並無其他適切而足
    以擔保其證詞真實性之補強證據存卷可佐，自難遽論被告確
    有如起訴意旨所載之販賣第一級毒品犯行。
  ㈦綜上所述，證人黃啟宏之單一指證既有如上所指可議之處，
    卷內又無充分、具關連性之補強證據可資佐證證人黃啟宏之
    證詞為真，是本件依檢察官之舉證所為訴訟上之證明，於通
    常一般人仍有合理之懷疑存在，尚未達於可確信其真實之程
    度。此外，本院依卷內現存全部證據資料，復查無其他證據
    足資認定被告確有如起訴意旨所載之販賣第一級毒品犯行，
    即屬犯罪不能證明。
六、原審因而為被告無罪之諭知，核無不合。檢察官上訴意旨，
    仍執前詞，指摘原判決不當，為無理由，應予駁回。
據上論結，應依刑事訴訟法第368條，判決如主文。
本案經檢察官王朝弘提起公訴，檢察官張靜怡提起上訴，檢察官
高碧霞到庭執行職務。
中　　華　　民　　國　　111 　年　　4 　　月　　6 　　日
                  刑事第四庭    審判長法  官  黃建榮
                                      法  官  陳君杰
                                      法  官  任森銓
以上正本證明與原本無異。
被告不得上訴。
檢察官如不服本判決應於收受本判決後20日內向本院提出上訴書
狀，其未敘述上訴理由者，並得於提起上訴後20日內向本院補提
理由書狀（均須按他造當事人之人數附繕本）「切勿逕送上級法
院」。
本判決須符合刑事妥速審判法第9條之規定始得上訴。
刑事妥速審判法第9條規定：
除前條情形外，第二審法院維持第一審所為無罪判決，提起上訴
之理由，以下列事項為限：
一、判決所適用之法令牴觸憲法。
二、判決違背司法院解釋。
三、判決違背判例。
刑事訴訟法第377條至第379條、第393條第1款規定，於前項案件
之審理，不適用之。
中　　華　　民　　國　　111 　年　　4 　　月　　6 　　日
                                      書記官  謝佳育
附表：
編號   嫌疑人   交易對象  交易時間（民國）   交易地點 毒品種類數量、金額（新臺幣）       犯罪事實      證據  行動電話號碼 交易對象之行動電話      1 黃振明 黃啟宏 108年10 月14日7 時57分 高雄市新興區六合路與南華路口 海洛因1包(重量不詳)、金額:3000元 黃啟宏108年10月14 日7 時38分至56分許，以行動電話0000000000撥打行動電話0000000000與黃振明聯繫購買毒品，於左列時、地，以新臺幣3000元購買海洛因1包(重量不詳)。 ①警詢筆錄（嫌疑人自述、證人指證） ②指認犯罪嫌疑人紀錄表 ③通訊監察譯文 ④監視器擷圖照片  0000000000 0000000000      2 黃振明 黃啟宏 108年10 月15日7 時35分 高雄市三民區覺民路果菜市場旁 海洛因1包(重量不詳)、金額:3000元 黃啟宏108年10月15 日7 時20分許，以行動電話0000000000撥打行動電話0000000000與黃振明聯繫購買毒品，於左列時、地，以新臺幣3000元購買海洛因1包(重量不詳)。 ①警詢筆錄（嫌疑人自述、證人指證） ②指認犯罪嫌疑人紀錄表 ③通訊監察譯文  0000000000 0000000000      3 黃振明 黃啟宏 108年10 月16日11時40分 高雄市○○○路000號附近路709號旁 海洛因1包(重量不詳)、金額:3000元 黃啟宏108年10月16 日7時3分至11時32分許，以行動電話0000000000撥打行動電話0000000000與黃振明聯繫購買毒品，於左列時、地，以新臺幣3000元購買海洛因1包(重量不詳)。 ①警詢筆錄（嫌疑人自述、證人指證） ②指認犯罪嫌疑人紀錄表 ③通訊監察譯文  0000000000 0000000000